【裁判字號】    92,簡上,370
【裁判日期】    920815
【裁判案由】    給付租金
【裁判全文】
臺灣臺北地方法院民事判決                        九十二年度簡上字第三七０號
    上  訴  人  甲○○
    訴訟代理人  洪嘉呈律師
    被  上訴人  乙○○
右當事人間請求給付租金事件，上訴人對於中華民國九十二年五月十九日本院九十一
年度北簡字第二○七三一號第一審判決提起上訴，本院判決如左：
    主  文
原判決關於駁回上訴人後開第二項之訴部分，及該部分假執行之聲請，暨訴訟費用之
裁判廢棄。
被上訴人應給付上訴人新台幣陸萬捌仟陸佰捌拾肆元，及自民國九十一年十一月二十
六日起至清償日止，按週年利率百分之五計算之利息。
其餘上訴駁回。
第一、二審訴訟費用，由被上訴人負擔十分之三，餘由上訴人負擔。
    事  實
甲、上訴人方面：
一、聲明：
（一）原判決廢棄。
（二）被上訴人應給付上訴人新台幣（下同）二十二萬五千元，及自起訴狀繕本送達
      翌日起至清償日止，按週年利率百分之五計算之利息。
二、陳述：除與原判決所載相同者茲予引用外，補稱：
（一）被上訴人於民國八十六年十二月二十八日向上訴人及訴外人徐明怡承租坐落台
      北市○○區○○段六小段三二四及三二四之一地號土地上，建號一八九六號，
      門牌號碼為台北市○○街一二三號一、二樓之房屋（下稱系爭房屋），每月租
      金為五萬元，租期自八十六年十二月二十八日起至八十七年十二月二十八日止
      ，系爭房屋及坐落土地所有權為上訴人與訴外人徐明怡分別共有，應有部分各
      二分之一，被上訴人應每月分別支付二萬五千元予上訴人及訴外人徐明怡。惟
      被上訴人於租期屆滿後之八十八年一月至十二月，仍無法律上原因繼續使用系
      爭房屋，而未支付任何代價，依每月二萬五千元計算，被上訴人已受有三十萬
      元相當於租金之利益，並使上訴人受有損害，扣除被上訴人已繳付仍存於上訴
      人處之押租金七萬五千元，被上訴人仍應依不當得利之規定，給付上訴人二十
      二萬五千元。
（二）本件系爭房屋雖遭查封，然並無礙於被上訴人之使用、收益，故被上訴人自應
      支付使用代價。本件請求權基礎為相當於租金之不當得利請求權，而非基於不
      定期租賃關係所生之租金請求權，原審依據後者為判決，自有違誤。又被上訴
      人係使用系爭房屋全部，而非訴外人徐明怡持分二分之一，況被上訴人陳稱僅
      使用二分之一，於法理上亦無法劃分。
（三）上訴人就系爭房屋及坐落土地持分二分之一，雖曾於八十七年五月二十八日與
      訴外人周建民訂定買賣契約，並於八十七年六月十六日將土地移轉登記於周建
      明名下，惟已於同年十月一日合意解除買賣契約，周建明本應將其名下之買賣
      標的物辦理回復移轉登記予上訴人名下，惟因系爭土地於八十七年十二月一日
      遭法院查封，是無法辦理回復登記。另系爭房屋及坐落土地持分二分之一，上
      訴人並未點交予訴外人周建明，依民法第三百七十三條，系爭買賣標的物之利
      益與危險，應仍由上訴人負擔，故被上訴人受有相當於租金之損害，上訴人受
      有相當於租金之利益，仍無疑義。
（四）土地法第九十七條第一項「城市地方房屋之租金，以不超過土地及建築物申報
      總價年息百分之十為限」之規定，係指房屋租金之計算標準，不以土地及建築
      物之所有權歸屬為區分，況本件係延續兩造間於八十六年十二月二十八日租賃
      契約期滿後之相當於租金之不當得利，被上訴人所得使用系爭不動產收益之狀
      態，包含土地與房屋所構築之使用空間，是本件計算相當於租金之不當得利，
      仍應將土地及建築物之價值一併計算。
（五）系爭房屋所坐落之地區，係以出售中古家具聞名之市集，被上訴人亦以出售中
      古家具為業，而土地法第九十七條第一項係規範「住宅」而言，故被上訴人將
      系爭房屋做為營業使用，其所受之利益自不受法定最高數額之限制。
三、證據：除援用原審之立證方法外，並提出土地登記謄本、地價謄本、財團法人台
    灣經濟技術研究所鑑定報告書影本、系爭房屋附近街道圖及相片、周建民八十八
    年七月二十六日陳報函影本、八十八年七月七日登記謄本影本、財政部八十一年
    九月二十九日臺稅第八一一六七九一二七號函影本、台灣高等法院九十一年度上
    易字第二三一號民事判決為證。
乙、被上訴人方面：
一、聲明：駁回上訴。
二、陳述：除與原審判決書所載相同者茲予引用外，補稱：
（一）系爭房屋自八十七年十二月一日遭查封後，被上訴人之生意即一落千丈，並表
      示不再承租系爭房屋，惟因尚待尋覓適當經營地點，乃商得訴外人即系爭房屋
      另一共有人徐明怡之同意使用其所有二分之一權利部分暫放傢俱，並支付相當
      場地費用，並未供營業使用。
（二）系爭房屋坐落之土地為訴外人周建明所有，依土地法所為之登記有絕對效力，
      上訴人自不得對被上訴人主張渠係真正所有權人，況依上訴人所提出之解除契
      約協議書第三條約定，回復原狀時間係於上訴人處理亞太銀行事件完畢後，雙
      方無條件提供資料過戶歸還，惟上訴人並未依約辦理，故雙方根本未回復權利
      予他方。又系爭房屋係一違章建築，不能辦理所有權登記，而房屋稅籍之登記
      僅係行政機關為課予房屋起造人應繳稅捐之登記，不能證明所有權之歸屬，亦
      不能用以證明點交程序是否已進行，上訴人與訴外人周建明既未回復解約前之
      原狀，上訴人亦未返還價金，上訴人自不得片面主張系爭房屋土地已回復所有
      。
（三）土地法係民法之特別法，其立法意旨即為保護承租人而設，自不可能違反初衷
      要求承租人須分別支付房屋與土地之租金二次。
三、證據：援用原審之立證方法。
丙、本院依職權調取本院八十七年度執字第一六八一七號清償債務執行卷宗，函查台
    北市○○街一二三號房屋八十八年之課稅現值、台北市○○區○○段六小段三二
    四、三二四之一地號土地八十八年申報地價、所有權異動資料。
    理  由
一、按訴狀送達後，原告不得將原訴變更或追加他訴，但被告同意者，不在此限；又
    被告於訴之變更或追加無異議，而為本案之言詞辯論者，視為同意追加變更或追
    加，民事訴訟法第二百五十五條第一項第一款、第二項分別定有明文。上訴人於
    原審起訴時，其訴訟標的原為租金給付請求權，嗣於原審九十二年四月十五日言
    詞辯論期日時，當庭變更其訴訟標的為不當得利返還請求權（見原審卷第三九頁
    ），而被上訴人對於上開上訴人所為訴之變更並無異議，且已為本案之言詞辯論
    ，即視為同意變更，揆諸前揭法條，上訴人所為之訴之變更，自為合法，本院即
    應針對變更後之訴訟標的為審理，而毋庸審究變更前之訴訟標的，合先敘明。
二、上訴人起訴主張：被上訴人於八十六年十二月二十八日承租伊及訴外人徐明怡共
    有之系爭房屋，每月租金為五萬元，租期自八十六年十二月二十八日起至八十七
    年十二月二十八日止，被上訴人應按月各支付租金二萬五千元予伊及訴外人徐明
    怡。嗣於租期屆滿後，被上訴人未經伊同意，並無法律上原因，仍自八十八年一
    月起至十二月止繼續使用系爭房屋，使伊受有相當於租金之損害，被上訴人並受
    有利益，依每月二萬五千元計算，上訴人應給付伊相當於租金之不當利得為三十
    萬元，扣除被上訴人前已繳付之押租金七萬五千元，上訴人尚應給付伊二十二萬
    五千元，爰依不當得利之法律關係，求為判命被上訴人應給付伊二十二萬五千元
    ，及自起訴狀繕本送達被上訴人翌日起至清償日止，按年息百分之五計算之利息
    。被上訴人則以：系爭房屋遭法院查封後，其生意無法繼續經營，然因店內傢俱
    無處存放，遂經訴外人徐明怡同意使用其所有系爭房屋應有部分二分之一部分，
    其並每月支付五千元，然並未使用上訴人對系爭房屋應有部分二分之一部分。系
    爭房屋及所坐落土地既已由上訴人出賣予訴外人周建明，土地並已完成所有權移
    轉登記，即有絕對效力，上訴人以系爭房屋及坐落土地之所有權人自居，請求其
    應給付相當於租金之不當得利，自無理由等語，資為抗辯。
三、經查：
（一）上訴人主張系爭房屋為伊與訴外人徐明怡分別共有，應有部分各二分之一，伊
      與徐明怡並同列出租人將系爭房屋出租予被上訴人，租期自八十六年十二月二
      十八日起至八十七年十二月二十八日止，被上訴人每月應支付伊之租金為二萬
      五千元，又系爭房屋於八十七年十二月一日為法院查封，並於八十八年十二月
      三十一日拍定等情，業據上訴人提出租約、查封筆錄、拍賣筆錄等件為證（見
      原審卷第八至十四頁），並經本院調取本院八十七年度執字第一六八一七號清
      償債務執行卷宗核閱無訛，且為上訴人所不爭執，堪信為真實。
（二）又上訴人主張自八十八年一月起至同年十二月止，被上訴人未經其同意，逕行
      使用其所有之系爭房屋等情，為被上訴人所否認，辯稱：系爭房屋已非上訴人
      所有，況其係經另一共有人徐明怡之同意，於系爭房屋被查封時起至拍定系爭
      房屋為止，續租徐明怡所有系爭房屋二分之一部分置放傢俱，然並無使用其餘
      二分之一部分房屋，亦無向上訴人承租其所有二分之一系爭房屋之意云云。惟
      查：自八十八年一月起至同年十二月止，上訴人仍擁有系爭房屋所有權一節，
      除被上訴人於原審未加爭執外，系爭房屋上訴人應有部分二分之一所有權於八
      十七年度執字第一六八一七號執行事件中並為執行標的。又於上開執行事件中
      ，因上訴人就系爭房屋應有部分二分之一之所有權遭訴外人亞太商業銀行股份
      有限公司聲請併付拍賣，使得上訴人對系爭房屋所有權喪失無法回復，故上訴
      人另起訴向亞太商業銀行股份有限公司請求損害賠償，業經台灣高等法院以九
      十一年度上易字第二三一號判決確定在案，上開判決亦揭示上訴人對於系爭房
      屋確有應有部分二分之一所有權之意旨，是以，被上訴人辯稱上訴人於八十八
      年間已非系爭房屋所有權人之一，自難採信。而所謂上訴人對系爭房屋享有所
      有權應有部分二分之一，係表示對於系爭房屋之全部上訴人均擁有應有部分二
      分之一之所有權，而非僅就系爭房屋之特定部分擁有所有權，從而，被上訴人
      欲使用系爭房屋，若僅經系爭房屋另一共有人徐明怡之同意，而未得上訴人之
      同意，以上訴人立場觀之，仍不得謂被上訴人使用系爭房屋具有法律上之原因
      ，上開推論亦不因被上訴人僅使用系爭房屋總面積未超過二分之一之特定部分
      而有不同。況且，證人徐東屏證稱：系爭房屋租約到期後，被上訴人即要求在
      系爭房屋暫放傢俱，每月支付伊五千元為租金，被上訴人在系爭房屋一、二樓
      都有放置東西，如何使用不清楚等語（原審卷第四十頁），被上訴人對證人證
      詞亦無意見，是自證人證述觀之，亦無法證明被上訴人確僅使用系爭房屋二分
      之一部分。從而，上訴人主張被上訴人未經其同意，即使用系爭房屋長達一年
      時間等語，自屬可採。
（三）按無法律上原因而受利益，致他人受損害者，應返還其利益，民法第一百七十
      九條定有明文。被上訴人無法律上原因占有使用上訴人所有應有部分二分之一
      之系爭房屋，使上訴人受有不能使用系爭房屋之損害，其依不當得利之法律關
      係，請求被上訴人給付占有系爭房屋所獲得相當於租金之利益，即屬有據。復
      按城市地方房屋之租金，以不超過土地及建築物申報總價額年息百分之十為限
      ，土地法第九十七條第一項定有明文。而土地法第九十七條第一項規定所謂土
      地價額，依同法施行法第二十五條規定，係指法定地價而言，而法定地價，依
      土地法第一百四十八條規定，係為土地所有人依該法規定所申報之地價。系爭
      房屋位於台北市○○街，屬城市地方，於計算被上訴人所受相當於租金之利益
      時，自應受土地法第九十七條第一項之限制。又上開條文不分住宅或營業用房
      屋均有適用，上訴人認被上訴人將系爭房屋做為營業用途，故計算其所受相當
      於租金之不當利益時，不受上開土地法限制，自不足採。況被上訴人自承其係
      在另覓得適當營業處所前，暫利用系爭房屋置放傢俱等語，核與證人徐東屏所
      述相符，上訴人又未能舉證證明被上訴人係將系爭房屋做為營業使用，是尚難
      謂被上訴人將系爭房屋做為營業用途。又土地法第九十七條第一項，係在規定
      城市房屋租金最高限額之計算標準，惟並不以土地、房屋之所有權均須歸屬出
      租人為必要，蓋法律上並不當然否認租賃標的物為他人所有時租賃契約之效力
      ，而承租人使用承租房屋時，因房屋必然坐落土地上，其亦當然享有使用系爭
      土地之利益。從而，本件計算被上訴人相當於租金之不當得利時，縱系爭房屋
      坐落土地係登記為訴外人周建明所有，亦不妨礙土地法第九十七條第一項標準
      之適用。
（四）查系爭房屋於本院八十七年度執字第一六八一七號執行事件中，經財團法人台
      灣經濟技術研究所鑑定其價值為五十三萬五千五百元，有鑑定報告附卷可參（
      見本院卷第四三至五四頁），系爭房屋坐落基地為台北市○○區○○段六小段
      三二四地號、三二四之一地號土地，面積分為十四、四十七平方公尺，而上開
      土地八十六年七月之申報地價為每平方公尺四萬七千五百二十元，有土地登記
      謄本、台北市地價謄本在卷可憑（見本院卷第三五、三六、三八、四十頁），
      而系爭房屋位於台北市○○街一二三號，為加強磚造二樓建築，附近交通情形
      尚可，鄰里環境以單純住宅為主，發展潛力尚可等情，亦有上開鑑定報告書、
      上訴人所提出之街道圖、周圍街道照片附卷可資參酌（見本院卷第七六、七七
      頁），上訴人並自承其對系爭房屋所有權利範圍為應有部分二分之一。本院斟
      酌系爭房屋屋況、四周環境景況、被上訴人係利用系爭房屋置放傢俱等一切情
      狀，認依系爭房屋、土地申報總價額年息百分之四核算不當得利，應屬合理，
      故計算上訴人所得請求十二個月相當於租金之不當得利金額應為六萬八千六百
      八十四元。{計算式：【535500＋47520（14＋47）】×0.04×1/2=68684（元
      以下四捨五入）}
（五）又被上訴人雖抗辯尚有七萬五千元之押租金置於上訴人處，上訴人對此亦不爭
      執，惟被上訴人於本件並未有以其對上訴人之押租金債權與其對上訴人所負之
      不當得利債務相互抵銷之意思表示，是被上訴人對上訴人押租金債權存否，尚
      非本件應審究範圍，亦不影響被上訴人對上訴人應負之返還不當得利債務，附
      此敘明。
四、綜上所述，上訴人本於不當得利之法律關係，請求被上訴人給付六萬八千六百八
    十四元，及自起訴狀繕本送達被上訴人之翌日（即九十一年十一月二十六日）起
    至清償日止，按週年利率百分之五計算之利息，為有理由，應予准許。逾此範圍
    所為之請求，為無理由，應予駁回。原審就上開應准許部分，為上訴人敗訴之判
    決，並駁回其假執行之聲請，尚有未洽，上訴意旨求予廢棄改判，為有理由，爰
    由本院予以廢棄改判如主文第二項所示。至於上訴人之請求不應准許部分，原判
    決為上訴人敗訴之判決，並駁回其假執行之聲請，經核於法並無不合，上訴意旨
    求予廢棄改判，為無理由，應駁回其上訴。
五、據上論結，本件上訴為一部有理由，一部無理由，依民事訴訟法第四百三十六條
    之一第三項、第四百五十條、第四百四十九條第一項、第七十九條但書，判決如
    主文。
中      華      民      國    九十二    年      八      月     十五     日
                                民事第二庭審判長法  官  丁蓓蓓
                                                法  官  洪純莉
                                                法  官  劉素如
右為正本係照原本作成
本判決不得上訴
中      華      民      國    九十二    年      八      月     十五     日
                                                書記官  劉芳菊


司法院資訊處製作；財團法人民間司法改革基金會備份。
